【裁判字號】    96,交聲,1137
【裁判日期】    970526
【裁判案由】    聲明異議
【裁判全文】
臺灣臺南地方法院交通事件裁定        96年度交聲字第1137號
移送機關    交通部公路總局嘉義區監理所臺南監理站
異議人即    君鈺實業股份有限公司
受處分人
代 表 人    曾  君
上列受處分人因違反道路交通管理處罰條例案件，對於交通部公
路總局嘉義區監理所台南監理站民國96年12月24日所為之裁決處
分（處分案號：嘉監南字第裁74-N00000000號）聲明異議，本院
裁定如下：
    主  文
原處分撤銷。
君鈺實業股份有限公司不罰。
    理  由
一、原處分意旨略以：受處分人即異議人君鈺實業股份有限公司
    （下稱異議人）所有車牌號碼UO-653號貨運曳引車，於民國
    （下同）九十年三月二十四日晚間十一時三十分許，經人駕
    駛行經高雄縣中山路與大仁路之交岔路口時，因未懸掛號牌
    行駛道路，遭高雄縣警察局湖內分局警員（以下稱舉發機關
    ）予以製單舉發，嗣原處分機關即交通部公路總局嘉義區監
    理所台南監理站，以異議人違規事實明確，乃依修正前即行
    為時之道路交通管理處罰條例（下稱處罰條例）第十二條第
    一項第七款、第二項之規定，裁處異議人罰鍰新臺幣（下同
    ）七千二百元等語。
二、本件異議意旨略以：異議人雖不否認上揭違規事實，惟UO-6
    53號貨運曳引車，已於八十七年四月二十七日出售並交付予
    何燿賢，此有讓渡書可資證明，而依動產物權讓與係以交付
    為生效要件，而非以變更汽車所有人登記為汽車所有權讓與
    為生效要件，故應裁罰真正所有權人。原處分機關未經查明
    ，即認為異議人仍係該貨運曳引車之汽車所有人，而貿然對
    異議人加以裁罰，實非適當，故異議人不服該裁處，乃提起
    本件異議。
三、經查：
（一）異議人於舉發單所載之違規時間，固係該違規曳引車所登
      記之車主，有汽車車籍查詢在卷可參，惟異議人上揭車輛
      於八十七年四月二十七日已出售予案外人何燿賢乙節，業
      據異議人提出車輛讓渡書一附卷可稽，另證人何燿賢九十
      五年八月一日於本院九十五年度交聲字第五八四號案調查
      時結證：「該車是我買來自己開的，古忠保是我雇用的司
      機，他去載東西均是我叫他去的，營運都是我在處理」；
      證人古忠保於同日亦結證  ：「是的（指【提示舉發通知
      單】是否因其違規及簽收），我是受僱於何燿賢，幫他開
      車號UO-653號自用一般曳引車，我不知道何燿賢有幾輛車
      ，但我負責開車號UO -653 號自用一般曳引車，現該車於
      何處我不知道。對於違規沒有意見，這是何燿賢叫我去載
      的，我不知道該車並無登記於何燿賢名下，但因為上面有
      一張以前的紅單，若違規我就拿出來給警察開單」等語，
      經調閱該案卷宗屬實，從而，上揭曳引車於九十年三月二
      十四日晚間十一時三十分許違規當時，確屬何燿賢所有，
      異議人非本件違規曳引車之實際所有人甚明。
（二）按違反行政法上義務之行為非出於故意或過失者，不予處
      罰，行政罰法第七條第一項定有明文。又按在汽車已領有
      號牌而未懸掛，係處罰汽車所有人，此觀處罰條例第十二
      條第一項第七款規定自明。異議人既非本件違規車輛之實
      際所有人，本件違規行為發生之時，異議人對上開曳引車
      已無任何管領能力亦無管領之事實，且非舉發單所載之汽
      車駕駛人，對本件之交通違規自無任何故意、過失可言，
      自不得對此類登記名義上之汽車所有人加以處罰。
（三）雖有實務見解認為處罰條例中所稱之「汽車所有人」，如
      在該車輛正常登記使用中，原則上應即指車籍資料上所登
      記之車主而言，尚非指該車在民法上之真正所有權人。惟
      查，處罰條例並無車籍資料上所登記之車主即係汽車所
      有權人之明文，亦無排除民法動產取得所有權要件之規定
      ，況處罰條例第八十五條規定「本條例之處罰，其為吊扣
      或吊銷車輛牌照者，不因處分後該車輛所有權移轉、質押
      、租賃他人或租賃關係終止而免於執行」，足見處罰條例
      就車籍上登記之所有人與實際所有權人仍有區分甚明。
      目前交通違規舉發通知單及監理單位裁決書為符合行政程
      序法合法有效之送達，亦未以車籍登記之住址供作唯一認
      定住居所之標準，一般仍係以民法住居所概念認定之等情
      ，有內政部警政署交通組九十四年二月十四日電子信箱函
      文一紙在卷可佐，苟一以車籍資料上所登記之車主認定汽
      車所有人，而排除民法所有權變動之適用，另則排除車籍
      登記住址為認定住居所之唯一標準，仍以民法之規定認定
      住居所，歧異適用，尚非妥適。汽車過戶應依道路交通
      安全規則第二十二條辦理，苟實際已過戶，未依法辦理過
      戶，亦僅依處罰條例第十六條第一項第一款規定處罰汽車
      所有人新台幣九百元以上一千八百元下罰鍰，並無過戶不
      生效力之規定。故處罰條例稱「汽車所有人」並非專指車
      籍資料所登記之車主，車籍資料僅係監理機關對於車輛管
      理之行政登記事項，車籍資料上車主名稱登記，雖可據以
      作為該車所有人之判斷依據，然該車籍資料所登記之車主
      ，並非當然即為民法上之真正所有權人。
（四）綜上，異議人已非上開違規車輛之實際所有人，且該等違
      規情事顯非可歸責於異議人，則原處分機關猶以該車輛登
      記情形，對異議人為前開裁罰，容有未洽，是異議人執此
      指摘原裁決處分不當，經核亦屬有理。應由本院將原處分
      撤銷，另為異議人不罰之諭知，以資適法。至於異議人因
      前開車輛未在占有中，是否涉有過戶未依規定申請異動登
      記之違規行為，自應由原處分機關查明處理，附此敘明。
四、據上論斷，應依道路交通管理處罰條例第八十七條第二項、
    道路交通案件處理辦法第二十條前段，裁定如主文。
中    華    民    國    97    年    5    月    26    日
                  交通法庭法  官  鍾邦久
以上正本證明與原本無異。
如不服本裁定應於送達後5日內向本院提出抗告狀。
                          書記官  蔡明峰
中    華    民    國    97    年    5    月    26    日


司法院資訊處製作；財團法人民間司法改革基金會備份。
